最高法院刑事判決　　　　　　九十四年度台上字第六九一九號
　　上　訴　人　丁○○
　　　　　　　　　　　　巷12.
　　　　　　　　甲○○
　　　　　　　　乙○○
　　　　　　　　丙○○
　　　　　　　　　　　　4樓
上列上訴人等因貪污案件，不服台灣高等法院中華民國九十四年
八月十日第二審判決（九十四年度上訴字第一六九七號，起訴案
號：台灣台北地方法院檢察署九十二年度偵字第一三四三０號、
第二三一九七號、第二三一九八號），提起上訴，本院判決如下
：
    主  文
上訴駁回。
    理  由
按刑事訴訟法第三百七十七條規定，上訴於第三審法院，非以判
決違背法令為理由，不得為之。是提起第三審上訴，應以原判決
違背法令為理由，係屬法定要件。如果上訴理由書狀並未依據卷
內訴訟資料，具體指摘原判決不適用何種法則或如何適用不當，
或所指摘原判決違法情事，顯與法律規定得為第三審上訴理由之
違法情形，不相適合時，均應認其上訴為違背法律上之程式，予
以駁回。本件上訴人丁○○、甲○○共同上訴意旨略稱：出差至
外縣市觀摩之事，並非屬於伊等平日職掌之公務範圍，伊等亦未
自行填製「出差旅費報告表」，祇因同事主動將伊等姓名同列於
共同之「出差旅費報告表」內，伊等為掩飾自身未隨同全程參與
之情，而一起辦理，實無詐取財物之犯罪故意，亦與貪污治罪條
例第五條第一項第二款所定「利用職務上之機會」之構成要件不
該當，況伊等在所任職之台北市政府地政處中山地政事務所（下
稱中山地政所）會計單位尚未完成審核之前，即主動撤回申領，
中止其事，不能發生詐領結果，原判決竟認伊等構成上揭貪污罪
，亦未適用中止犯及不能犯之規定，顯有判決適用法則不當及不
適用法則之違誤。丁○○上訴意旨並另略謂：原判決事實認定伊
之行為係致中山地政所「管理差勤之正確性」，足見未致財物或
財產利益受損，從而不存有詐欺之客體，原判決卻以上揭罪責論
擬，當屬判決理由矛盾之違法。甲○○上訴意旨亦另略稱：(一)、
原判決既於不另諭知伊無罪部分，認定填寫「出差請示單」、「
出差旅費報告表」，均非伊職務上所掌管之文書，復於認定伊犯
罪部分，認伊係利用職務上之機會詐取財物，二者所持標準不同
，有判決理由矛盾之違失。(二)、伊既於會計單位審核之前，撤回
上揭報告表，於行為階段言，應認尚未至「實行」，而仍在「預
備」階段，本於該罪未設預備犯處罰規定及罪刑法定原則，即無
成立犯罪可言。況伊因上情，已經公務員懲戒委員會（下稱公懲
會）予以懲戒，原判決竟重複給予刑事罰，自與司法院大法官釋
字第五０三號禁止一事二罰原則相違。(三)、上揭文書係由伊同事
代作，伊既不知內容，亦無法加以支配，原判決論伊成立間接正
犯，亦有未合。另上訴人乙○○、丙○○共同上訴意旨略為：伊
等職位僅係區區測量助理，既不管錢，亦不管帳，更非有權有勢
之有力人士，豈能因上級主管行政人員管理鬆散、怠忽職守，致
伊等溢領出差旅費，而認定伊等故將明知不實之事項，使相關公
務員為不實登載，並因此詐取區區新台幣數千元，成立貪污重罪
，原審認定事實，顯然嚴重錯誤，適用法則亦有未當各等語。惟
查：(一)、證據之取捨及事實之認定，俱屬事實審法院自由判斷之
職權，此項自由判斷職權之行使，倘不違背經驗法則及論理法則
，即不能任憑己意指摘為違法，而資為上訴第三審之適法理由。
又刑法上之未遂犯與預備犯，係以已否著手於犯罪構成要件行為
之實行為其區別，如已著手於犯罪構成要件行為之一部分，即非
預備犯。而未遂犯、不能犯與中止犯雖均已著手於犯罪構成要件
行為之實行，而未發生犯罪之結果，但未遂犯之未發生犯罪結果
，係因意外障礙而不遂，倘無該意外障礙，在客觀上即有發生實
害之可能；若在客觀上絕無發生實害之可能者，則屬不能犯；至
中止犯之未發生犯罪結果，乃因行為人己意中止其行為之完成或
防止其結果之發生，倘因外界之障礙因素，恐犯行敗露而中斷行
為之繼續實行或完成，即難認係「己意中止」，應屬障礙未遂之
範疇。本件原判決係依憑上訴人等四人各別迭在調查、偵查及歷
審中坦承申報不實之出差，請領差旅費之自白、證人即中山地政
所政風室主任吳榮進、政風員洪碧、人事室人員余佩英、會計
室人員林佩妤之證述、中山地政所人員赴外縣市觀摩名單、上訴
人等四人之「出差請示單」、「出差旅費報告表」、接獲民眾檢
舉案之簽呈、丁○○、甲○○之出國旅行出入境紀錄資料、考勤
表、撤回出差費便簽、中山地政所民國八十九年歲出明細分類帳
、公懲會決議書、獎懲令、乙○○、丙○○曠職案簽呈、主動退
回溢領出差費報告書、繳款書、收回差旅費簽呈、考績改列案簽
呈、中山地政所退費計算方式函等證據資料，乃認上訴人等四人
各有如原判決事實欄所載之犯行，因而維持第一審均依牽連犯貪
污（公務人員，利用職務機會詐取財物，丁○○、甲○○未遂）
罪及刑法第二百十四條使公務員登載不實文書罪（連續犯），從
一重論處丁○○、甲○○各依據法令從事公務之人員，利用職務
上之機會，詐取財物未遂罪刑（依刑法第二十六條前段未遂犯、
第五十九條自首及貪污治罪條例第二十條第一項情節輕微之規定
，遞減其刑，諭知免刑）；論處乙○○、丙○○各依據法令從事
公務之人員，利用職務上之機會，詐取財物罪刑（依刑法第五十
九條自首及貪污治罪條例第二十條第一項情節輕微之規定，遞減
其刑，諭知免刑）。並說明丁○○、甲○○、乙○○係分別利用
不知情之同事范發宗、周泓鈞代筆填製不實之「出差旅費報告表
」，乙○○並利用該周泓鈞詐領差旅費，均屬間接正犯。所為事
實認定及得心證理由，俱有卷內各證據資料在案可稽，並無違背
經驗法則與論理法則之違法情形存在。據原判決所確認之事實，
上訴人等四人均明知本身未實際出差觀摩業務，丁○○、甲○○
並係出國旅行，乃竟提出內容不實之報告，申報出差旅費，自具
詐領公款之犯罪故意，且已著手於犯罪構成要件之行為，並非僅
在預備階段；丁○○、甲○○二人之所以撤回申請，係因遭人檢
舉所致，足見係屬障礙未遂，而非中止犯；類似情形之乙○○、
丙○○既已獲准領取差旅費，可見犯罪結果非不能發生，顯非不
能犯。再原判決事實認定丁○○、甲○○所為，「仍足生損害於
中山地政事務所差勤管理及核發差旅費之正確性」，乃係指其等
所犯使公務員登載不實文書部分之犯行而言，丁○○上訴意旨逕
謂原判決認定其所為未致公有財物或財產利益受損云者，殊屬誤
會。(二)、刑法第二百十三條所定公務員明知不實之事項，而登載
於職務上所掌之公文書罪，其所稱之「職務」，係指該登載之公
務員，在職權掌管範圍內所應登載或得登載之事項，且其規定內
涵之重點在於所登載之公文書，至貪污治罪條例第五條第一項第
二款所定利用職務上之機會詐取財物罪，其所謂「職務上之機會
」，係指假借職務上之一切事機，予以利用者而言，所利用者，
除職務上固有之事機外，尚包含由其職務上所衍生之機會，可見
此規定之重點在於機會，故上揭貪污罪所稱之「職務」與刑法公
務員為不實登載之「職務」，所含範圍並不盡一致。原判決以上
訴人等四人利用得以出差觀摩業務之機會，詐領出差旅費，應該
當於上揭貪污罪構成要件行為，又以本件之「出差請示單」、「
出差旅費報告表」，非屬其等平日業務所掌管之公文書，所持法
律見解核無違誤，並無甲○○上訴意旨所指判決理由矛盾之違法
。(三)、刑事責任所謂一事不二罰，係指對於同一犯罪行為，基於
法秩序之維護與人民權益受剝奪應符比例原則之精神，施以法律
評價，祇許擇一種刑事處罰為之，並僅能處罰一次，不得重複施
罰，始合公平正義理念。至刑事責任與公務員之懲戒處分，則屬
不同範疇，亦為不同程序，二者並非不能相容，公務人員懲戒法
第三十一條第一項前段規定：「同一行為，在刑事偵查或審判中
者，不停止懲戒程序。」即揭櫫刑懲併行之意旨，故公務員因同
一行為，縱先經懲戒完畢，仍不能解免其應負之刑事責任，不生
刑案一事二罰之問題。甲○○上訴意旨指摘原審置其已受懲戒處
分於不顧，維持第一審之刑事罰判決，有違一事不二罰原則一節
，顯然誤解。其餘上訴意旨，俱非依卷內資料執為指摘，徒就原
判決已明白論斷之事項，及原審採證認事之職權行使，任意指摘
為違法，顯與法律規定得為第三審上訴理由之違法情形，不相適
合。依上說明，應認上訴人等四人之上訴均違背法律上之程式，
予以駁回。
據上論結，應依刑事訴訟法第三百九十五條前段，判決如主文。
中　　華　　民　　國　九十四　年　 十二 　月　　八　　日
                      最高法院刑事第九庭
                          審判長法官  張　淳　淙
                                法官  張　春　福
                                法官  呂　丹　玉
                                法官  洪　昌　宏
                                法官  蔡　彩　貞
      本件正本證明與原本無異
                                      書  記  官
中　　華　　民　　國　九十四　年　 十二 　月　 十二　 日
                                                      Ｔ
